【裁判字號】    98,訴,2357
【裁判日期】    990128
【裁判案由】    侵權行為損害賠償
【裁判全文】
臺灣板橋地方法院民事判決              98年度訴字第2357號
原      告  甲○○
訴訟代理人  張運才律師
被      告  丙○○
訴訟代理人  李建宏律師
複代理人    阮祺祥律師
被      告  東京通運有限公司
法定代理人  乙○○
上列當事人間請求侵權行為損害賠償事件，經本院於民國98年12
月24日言詞辯論終結，判決如下：
    主  文
被告應連帶給付原告新台幣壹佰伍拾肆萬柒仟伍佰捌拾伍元，及
自民國民國九十八年五月九日起至清償日止按年息百分之五計算
之利息。
訴訟費用由被告連帶負擔二分之一，其餘由原告負擔。
本判決第一項於原告以新台幣參拾壹萬元為被告供擔保後，得假
執行；但被告丙○○以新台幣壹佰伍拾肆萬柒仟伍佰捌拾伍元整
為原告預供擔保後，得免假執行。
原告其餘假執行之聲請駁回。
    事實及理由
壹、程序部分：
一、按訴狀送達後，原告不得將原訴變更或追加他訴，但擴張或
    減縮應受判決事項之聲明者，不在此限，民事訴訟法第255
    條第1 項第3 款定有明文。查原告提起本件訴訟，據其於民
    國98年5 月4 日所提出之附帶民事起訴狀所載，係請被告連
    帶給付新台幣（同下）124 萬7450元，及自起訴狀繕本送達
    翌日起至清償日止按年息5%計算之利息。嗣於98年12月21日
    本院審理中具狀擴張聲明，請求被告連帶給付103 萬0751元
    及自起訴狀繕本送達翌日起至清償日止按年息5%計算之利息
    ，核與前揭規定相符，應予准許，合先敘明。
二、查原告於98年5 月4 日所提出之附帶民事起訴狀中聲明請求
    被告連帶給付機車損害3 萬3030元，因機車損害非屬被告涉
    犯過失傷害所生之損害，依法不得提起附帶民事訴訟，則此
    部分雖經本院刑事庭移送民庭審理，仍不合法。惟原告於本
    院審理中聲明擴聲此部分之請求，並已依法繳納裁判費，則
    其不合法之瑕疵自已補正，併予敘明。
貳、實體部分：
一、原告起訴主張：
  (一)緣被告丙○○係被告東京通運有限公司僱用之司機，以駕駛
    遊覽車為業，民國98年1 月6 日6 時40分許，被告丙○○駕
    駛東京通運有限公司所有車牌號碼A5-137號營業遊覽車，沿
    臺北縣永和市○○路往臺北市方向行駛，行至臺北縣永和市
    ○○路○ 段127 號前，原應該注意在劃有分向限制線之路段
    ，不得駛入來車之車道內，且應注意車前狀況，並隨時採取
    必要之安全措施，竟疏未注意及此，貿然跨越分向限制線駛
    入來車之車道內，致騎乘車牌號碼N2E-288 號重型機車之原
    告，因一時閃避不及，造成頭部外傷併腦出血，右側髖關節
    脫臼，右側小腿粉碎性骨折，疑似腹部挫傷及內出血等傷害
    。
  (二)按受僱人因執行職務，不法侵害他人之權利者，由僱用人與
    行為人連帶負損害賠償責任，民法第188條第1項定有明文。
    本件被告丙○○為東京通運有限公司所僱用，被告丙○○因
    駕車營業致原告受損害，被告東京通運有限公司自應負連帶
    賠償之責。
  (三)原告所受損害包括：醫藥費7 萬1,075 元、醫院看護費1 萬
    4,400 元、家屬看護費16萬2,000 元、往返醫院交通費
    5,000 元、受傷1 年無法就業，每月3 萬元之損失計36萬、
    機車修理費3 萬5,000 元、身殘賠償10萬元、慰撫金50萬元
    等，合計124 萬7,450 元。
  (四)為此，依據侵權行為法律關係，請求被告連帶給付原告124
    萬7450元，及自訴狀繕本送達翌日起至清償日止，按年息百
    分之5計算之利息，訴訟費用由被告負擔，並陳明願供擔保
    請准宣告假執行等語。
二、被告則抗辯：
壹、被告丙○○部分：
  (一)被告固坦承有臺灣板橋地方法院檢察署98年偵字第1908號業
    務過失傷害案件聲請簡易判決處刑書之事實，惟原告請求家
    屬看護費16萬2,000 元，並未見其舉證以實其說，縱認原告
    因受傷不能自理生活而須由家屬看護，負責看護之人因不具
    備看護人員之專業，自不能要求等同於專業人員之報酬（最
    高法院94年台上字第2327號判例參照），是以原告主張休養
    3 個月由家屬照顧，請求看護費16萬2,000 元，數額過高，
    應予酌減，認應以5萬1,840元為洽（計算式：最低基本工資
    17,280*3 個月）；原告主張往返醫院交通費5,000元，但其
    並未提出任何單據證明，是縱認原告須乘車治療，認應以大
    眾運輸工具之票價核計，始稱合理；原告主張薪資損失計36
    萬元云云，然依卷附耕莘醫院診斷證明書醫囑記載：原告出
    院後需休養3 個月等語明確，總計原告住院期間與休養期間
    共3 個月又18日，則原告因受傷而喪失勞動能力之損失應以
    10萬8,000元為適當（計算式：每月30,000* 3.6個月），至
    原告因受傷造成輕度殘障，須視其治療後復原之程度為何？
    是否達到減損勞動能力之程度？勞動能力減損百分比若甘？
    則須由原告舉證或由耕莘醫院進一步鑑定，始能確定；又關
    於機車修理費部分，因被告丙○○僅被認定業務過失傷害，
    並未被認定成立毀損罪，是原告騎乘之N2E-288 號重型機車
    車損部份，自難認係因被告犯業務過失傷害罪所生之損害，
    此部分之起訴為不合法，應予駁回；慰撫金之請求，應斟酌
    兩造之身份、地位、經濟狀況、加害程度、雙方之過失程度
    等因素而為核定，而被告家中有配偶及女兒共4 人，均仰賴
    被告工作謀生，其並領有臺北縣中和市公所低收入戶證明，
    況本件車禍後，伊即遭東京通運有限公司解僱，復遭請求10
    萬0,500 元之遊覽車修理費，且其患有腰椎退化性脊椎炎等
    病症，是原告請求慰撫金50萬元，數額顯然過高，懇請核減
    等語。
  (二)按損害之發生或擴大，被害人與有過失者，法院得減輕賠償
    金額，或免除之，民法第217條第1項定有明文。又按汽車駕
    駛人引用酒類或其他類似物後，吐氣所含酒精濃度超過每公
    升0.25毫克，或血液中酒精濃度超過百分之0.05以上者，不
    得駕車，道路交通安全規則第114條第2款亦有明定。本件被
    害人即原告，因飲用酒類後達不能安全駕駛動力交通工具之
    狀態，猶騎乘機車駕駛，並因酒後注意力、操控力均嚴重降
    低，而未能及時注意車前狀況，致撞及被告丙○○所駕駛之
    營業大客車而釀車禍，則原告就本件車禍之發生顯與有過失
    甚明，應負百分之50之過失責任。
  (三)復按保險人依本法規定所為之保險給付，視為被保險人損害
    賠償金額之一部分；被保險人受賠償請求時，得扣除之，強
    制汽車責任保險法第32條定有明文。蓋本件原告若已領取強
    制保險金，依法應自求償額中扣除，且同案另一被告東京通
    運有限公司是否另外加保任意之強制汽車責任險，則亦應查
    明，倘原告業已領取，當自求償數額中扣除。
  (四)按損害非因故意或重大過失所致者，如其賠償致賠償義務人
    之生計有重大影響時，法院得減輕其賠償金額，民法第 218
    條定有明文。本件被告丙○○固具業務過失傷害侵權之事實
    ，但其並無重大過失可言，且被告家庭為低收入戶，倘依原
    告之請求定賠償金額，勢必對其家庭之生計造成重大影響，
    故請求法院減輕賠償金額。
  (五)為此，被告聲明駁回原告之訴及其假執行之聲請，並陳明若
    受不利之判決，願供擔保請准宣告免為假執行等語。
貳、被告東京通運有限公司部分：
  (一)被告東京通運有限公司與丙○○間並無僱傭關係存在，僅為
    承攬關係，被告東京通運公司僅係提供車輛予丙○○。
  (二)為此，請求駁回原告之訴。
三、兩造不爭執之事實：
  (一)被告丙○○於98年1 月6 日6 時40分許，駕駛被告東京通運
    有限公司所有車牌號碼A5-137號營業遊覽車，沿臺北縣永和
    市○○路往臺北市方向行駛，行至臺北縣永和市○○路1 段
    127 號前，原應該注意在劃有分向限制線之路段，不得駛入
    來車之車道內，且應注意車前狀況，並隨時採取必要之安全
    措施，竟疏未注意及此，貿然跨越分向限制線駛入來車之車
    道內，致與騎乘車牌號碼N2E-288 號重型機車之原告發生碰
    撞，造成原告頭部外傷併腦出血，右側髖關節脫臼，右側小
    腿粉碎性骨折等傷害。
  (二)原告於本件交通事故發生前有飲酒，於事故發生後經檢測其
    酒精呼氣濃度高達1.35mg /L （有耕莘醫院永和分院生化檢
    驗報告附於台灣板橋地方法院檢察署98年度偵字第1908號卷
    第41-42 頁足憑）。
四、按因故意或過失，不法侵害他人之權利者，負損害賠償責任
    ；故意以背於善良風俗之方法，加損害於他人者亦同，民法
    第184 條第1 項定有明文。次按不法侵害他人之身體或健康
    者，對於被害人因此喪失或減少勞動能力或增加生活上之需
    要時，應負損害賠償責任；不法侵害他人之身體、健康、名
    譽、自由、信用、隱私、貞操，或不法侵害其他人格法益而
    情節重大者，被害人雖非財產上之損害，亦得請求賠償相當
    之金額，民法第193 條第1 項、第195 條第1 項前段分別定
    有明文。查被告丙○○因駕車過失不法侵害原告之身體與健
    康，已據其所自承，且與原告所受損害間有相當之因果關係
    存在，原告自得依前揭規定請求被告丙○○賠償。茲將原告
    請求賠償之各項損害，分項析述如后：
  (一)醫療費用7萬7721元部分（即住院手術費用7萬1075元與門診
    醫藥費用6646元之總合，計算式：71075+6646=77721）查原
    告主張其支出住院手術醫療費用7 萬7721元，已據提出耕莘
    醫院永和分院醫療費用收據18件在卷為證，自堪信為真實，
    則原告請求被告給付醫療費用7 萬7721元，為有理由，應予
    准許。
  (二)看護費用114 元8400元部分（即住院自護費1 萬4400元居家
    專人照顧21個月 費用113 萬4000元之總合，計算式：
    14400+0000000= 0000000）：
  按親屬間之看護，縱因出於親情而未支付該費用，然其所付
    出之勞力，顯非不能以金錢為評價，此種基於身分關係之恩
    惠，自不能加惠於加害人，而應比照一般看護情形，認被害
    人受有相當看護費之損害，命加害人賠償，始符民法第193
    條第1 項所定「增加生活上需要」之意旨，最高法院89年度
    台上字第1749號判決著有明文。
  經查原告主張其因本件車禍自98年1 月11日起至同年月19日
    止支出看護費1 萬4400元之事實，已據提出收據1 件為證（
    詳附民卷第8 頁），核原告此部分之請求自屬有據。
  次查原告於98年1 月6 月因急診至耕莘醫院永和分院住院接
    受治療，於同年月6 、9 月接受雙極化人工股骨頭替換手術
    與鈦合金鋼板、螺絲內固定手術，及傷口清創與肌肉接合手
    術，98年1 月23日出院，共計18日，需親屬居家看護半年，
    98 年11 月19日門診追蹤治療時，經醫囑仍需休養及居家專
    人照顧1 年之事實，有耕莘醫院永和分院於98年11月23日所
    出具之診斷證明書1 件在卷可證（附於本院卷第26頁），自
    堪認原告自98年1 月23日出院起至自98年11月19日起算屆滿
    1 日（即99年11月18日）之期間內，均因本件車禍受傷而需
    專人照顧，則原告自得請求被告賠償自98年1 月23日起算21
    個月（即至99年10月22日止）需聘請看護照顧之損害。
  再查原告自98年1 月23日出院後，係因骨折等傷害而行動較
    為不便，並非完全無法自理生活，自不須全天候之照顧，審
    酌國內僱請外籍看護之照顧頗為習見，其支出費用以法定最
    低工資作為標準，每月1 萬7280元，再加上每月伙食費5000
    元、加班費1000元（合計每月為2 萬3280元）為計算標準（
    最高法院96年度台上字第2621號判決參照），應屬合理。則
    原告請求被告賠償自98年1 月23日起算21個月（即至99年10
    月23日止）自護費用之損害，其中自98年1 月23日起至99年
    2 月22日止於本院宣判時已經到期之損害，無庸扣除期前利
    息，自99年2 月23日起至同年10月22日止之損害，依霍夫曼
    計算式首期不計息扣除年息5%之期前利息，總計應為50萬72
    66元（計算式詳附表一），逾此部分之請求，即屬無據，不
    應准許。
  綜上所述，原告得請求之看護費用總計為52萬1666元（計算
    式：14400+507266=521666） 。
  (三)住院及門診交通費用1 萬1600元部分：經查原告於98年1 月
    23日出院（計程車資以一趟計），及於98年2 月4 、18日，
    3 月14、18日，4 月15日，5 月13、20日，6 月24日，8 月
    5 日，11月19、23日共計11次至醫院門診（每次門診車資以
    二趟計）之事實，已據提出醫療費用單據18件為證，又原告
    係因本件車禍受有右側髖關節脫臼，右側小腿粉碎性骨折之
    傷害，於出院及每次門診自均有搭乘計程車之必要。次查原
    告已提出98年8 月5 日（兩趟）、11月19日（單趟）、11月
    23日（兩趟）之計程車資金額分別為195 、210 、200 、20
    0 、205 元之收據5 張為證（金額合計為1010元），自應予
    准許，至於其餘18趟雖未提出收據為證，惟原告既有搭乘計
    程車之必要，每趟以上開收據之眾數200 元計算，總計尚須
    支出計程車資3600元。則原告請求被告給付計程車資費用46
    10元，為有理由，逾此之請求，即屬無據。
  (四)喪失勞動能力損害66萬元部分（以每月薪資3 萬元，無法工
    作時間1 年10個月計算）：經原告自97年10月起至同年12月
    止之所得總和為9 萬元，有扣繳憑單1 件在卷足憑（詳附民
    卷第9 頁），核其主張本件車禍發生前每月平均收入為3 萬
    元，自屬可信。次查原告於98年1 月6 月因急診至耕莘醫院
    永和分院住院接受治療，於同年月6 、9 月接受雙極化人工
    股骨頭替換手術與鈦合金鋼板、螺絲內固定手術，及傷口清
    創與肌肉接合手術，98年1 月23日出院，共計18日，需親屬
    居家看護半年，98年11月19日門診追蹤治療時，經醫囑仍需
    休養及居家專人照顧1 年之事實，有耕莘醫院永和分院於98
    年11月23日所出具之診斷證明書1 件在卷可證（附於本院卷
    第26頁），自堪認原告自98年1 月6 日事故當日起至自98
    年11月19日起算屆滿1 日（即99年11月18日）之期間內，均
    因本件車禍受傷而需休養，處於無法工作之狀態。則原告請
    求被告賠償自98年1 月6 日起算22個月（即至99年11月5 日
    止）無法工作之損害，其中自98年1 月6 日起至99年2 月5
    日止於本院宣判時已經到期之損害，無庸扣除期前利息，自
    99年2 月6 日起至同年11月5 日止之損害，依霍夫曼計算式
    首期不計息扣除年息5%之期前利息，總計應為65萬4081元（
    計算式詳附表二），應予准許，逾此部分之請求，即屬無據
    ，不應准許。
  (五)機車修理費3 萬3030元：經查原告其所有車牌號碼N2E-288
    號機車受損致支出修理費用3 萬3030元（均為機車零件）之
    事實，已據提出估價單、統一發票各1 件為證（附於附民卷
    第10頁）。次查原告所有之系爭機車係95年6 月出廠（詳板
    檢98年度1908號偵查卷第54頁），至98年1 月6 日本件交通
    事故發生時已使用2 年7 個月，則就上開修理費用中材料以
    新品換舊品部分，自應予適當折舊至事故發生前該零件原價
    額【最高法院77年度第9 次民事庭會議決議（一）參照】。
    茲參考行政院發佈之固定資產耐用年數表，機車之耐用年數
    為3 年，又採用定率遞減法計算折舊者，其殘值之計算，依
    所得稅法第54條第3 項規定，其最後一年度之未折減餘額以
    等於成本1/10為合度，意即各年度之折舊額應提列至殘值等
    於原取得成本1/10為限，則每年之折舊率應為0.53584 ，原
    告之機車已使用2 年7 個月，累積折舊率應為0.8519，則該
    車更換零件部分之折舊額為2 萬8138.257（計算式：33030*
    0.8519=28138.257），經予扣除，原告請請求被告賠償之修
    復費用應為4892元（計算式：33030*0.1481=4891.743 ，元
    以下四捨五入），超過該部分之請求，尚非有據。
  (六)造成輕度殘障之身殘賠償60萬元部分：原告此部分之請求於
    法顯屬無據，不應准許。
  (七)精神慰撫金50萬元部分：按非財產上損害之慰撫金數額，究
    竟若干為適當，應斟酌兩造身分、地位及經濟狀況，俾為審
    判之依據，最高法院86年度台上字第511 號判決著有明文。
    經查原告因被告丙○○過失之不法行為而受有傷害，衡諸社
    會一般觀念，精神上應受有相當之痛苦，自得請求被告賠償
    精神慰撫金。本院審酌原告原任職彩券行，現無業，並自陳
    教育程度不高，經濟狀況不佳，且本件車禍事故發生時係酒
    後駕車，被告係國中畢業，以駕駛遊覽車為業，經濟狀況為
    貧寒，被告東京通運有限公司係公司資本總額3000萬元之法
    人，原告所受之傷害與痛苦程度，兩造之身分，及其他一切
    情況，應認原告請求被告連帶賠償之精神慰撫金在35萬元之
    範圍內，核屬適當，應予准許，逾此之請求，即屬過高，不
    應准許。
  (八)綜上所述，原告得請求被告丙○○賠償之各項損害總計為
    161 萬2970元（計算式：77721+521666+4610+654081+4892+
    350000=0000000）。
五、次按民法第188 條僱用人責任之規定，係為保護被害人而設
    ，故所稱之受僱人，應從寬解釋，不以事實上有僱傭契約者
    為限，凡客觀上被他人使用，為之服勞務而受並監督者，均
    係受僱人。又將營業名稱借與他人使用，其內部縱僅對於未
    具有信用或營業資格者，借與信用或資格，或係為達逃避僱
    用人責任之目的所為之脫法行為，但就外觀而言，其是否借
    與營業名義，仍具有選任之關係，且借與名義，並可中止其
    借用關係，無形中對該借用名義者之營業使用其名義，仍有
    監督關係，是兩者之間仍存有選任、服勞務及監督關係，與
    僱傭無殊。因之對於該借用名義者，對第三人所致之損害，
    借與名義者仍應負僱用人之責任（最高法院86年度台上字第
    332 號判決參照）。經查原告所駕駛車牌號碼A5-137號之營
    業大貨車，其車身正面下方及車身背面上方均標示有「東京
    」字樣，且該肇事大貨車係又登記於被告東京通運有限公司
    名下（有車身照片4 張及車號查詢汽車車籍表1 件附於台灣
    板橋地方法院98年度偵字第1908號偵查卷第27-28 、52頁足
    憑），且被告東京通運有限公司復陳稱其與被告丙○○關有
    承攬關係存在（證附民卷第28頁），則被告東京通運有限公
    司並於是否借與營業名義予被告丙○○仍具有選任關係，且
    可藉由中止其承攬關係之方式監督被告丙○○，揆諸前揭最
    高法院判決要旨，自應對於第三人所受之損害，依民法第18
    8 條第1 項前特之規定負連帶責任。則原告請求被告東京通
    運有限公司與被告丙○○負連帶責任，核屬有據。
六、再按保險人依本法規定給付之保險金，視為加害人或被保險
    人損害賠償金額之一部分；被保險人受賠償請求時，得扣除
    之，強制汽車責任保險法第32條定有明文。經查原告受領強
    制汽車責任保險金6 萬5385元之事實，已據其所自承，經予
    扣除，原告得請求被告連帶賠償之金額應為154 萬7585（計
    算式：0000000-00000=0000000） 。
七、又按損害之發生或擴大，被害人與有過失者，法院得減輕賠
    償金額，或免除之，民法第217 條第1 項固定有明文，然須
    以被害人之過失行為與損害之發生或擴大間有相當之因果關
    係為必要，苟被害人無此過失行為，損害仍無法避免，或損
    害之範圍仍不因此而減輕，自不能因僅被害人有與損害無關
    之過失行為，即遽予減輕或免除加害人之賠償責任。經查本
    件原告於事發時雖係酒後駕車，酒精呼氣濃度並高達1.35mg
    /L（有耕莘醫院永和分院生化檢驗報告附於台灣板橋地方法
    院檢察署98年度偵字第1908號卷第41-42 頁足憑），然本件
    車禍事故之發生，係因被告丙○○駕駛遊覽車，因見前方二
    部公車併排停車（詳偵卷第16、59頁），而跨越雙黃線逆向
    駛入對向車道，致與依規定駕駛機車於車道上之原告發生碰
    撞而肇事，已據兩造所不爭執，則縱令原告無酒後駕車之行
    為，因被告丙○○係自原告對向車道，二部併行之公車後方
    逆向跨越雙黃線行駛，原告實無從事前加以注意，亦無法避
    免遭被告丙○○逆向行駛之遊覽車碰撞，自難認原告酒後駕
    車之違規行為與本件車禍之發生或損害之擴大有何因果關係
    可言，又台灣省台北縣區車輛行車事故鑑定委員會北鑑字第
    980083號鑑定意見書亦認：甲○○駕駛普通重型機車，無肇
    事因素，但酒精濃度超過規定標準，有違規定（詳偵卷第73
    頁），採與本院相同之見解。則被告抗辯：原告酒後駕車就
    本件車禍之發生與損害之擴大亦有過失，應酌減或免除被告
    之賠償責任云云，於法顯屬無據，不足採信。
八、末按「損害係因侵權行為人之故意或重大過失所致者，依民
    法第218 條之規定，縱令該侵權行為人，因賠償致其生計有
    重大影響，亦不得減輕其賠償金額，其不能以侵權行為人之
    無資力，即謂受害人不應請求賠償，更無待言。」最高法院
    33 年 上字第551 號判例著有明文。次按「在劃有分向限制
    線之路段，不得駛入來車之車道內。」道路交通安全規則第
    97條第1 項第2 款亦定有明文。經查本件肇事路段劃有分向
    限制線，被告丙○○不但駕駛營業大貨車跨越雙黃線逆向駛
    入對向車道，且尚駛入對向車道之公車專用停車格內，有道
    路交通事故調查報告表1 件、現場照片8 張附於台灣板橋地
    方法院檢察署98年度偵字第1908號偵查卷第23、26-29 頁足
    憑，核被告就本件車禍應負之過失顯屬重大，縱令原告請求
    賠償之金額對被告丙○○之生計有過大影響，亦不得依民法
    第218 條之規定減輕其賠償金額。
九、從而，原告依據侵權行為之法律關係，請求被告連帶給付15
    4 萬7585元，及自98年5 月9 日即起訴狀繕本送達翌日起至
    清償日止按年息5%計算之利息，為有理由，應予准許，逾此
    之請求，即屬無據，應予駁回。又原告與被告丙○○均陳明
    願供擔保請准宣告假執行與免假執行，就原告勝訴部分，經
    核均無不合，爰分別酌定相當之擔保金額，准許之。至於原
    告敗訴部分，其假執行之聲請亦失所附麗，應併予駁回。
十、據上論結：原告之訴為一部有理由，一部無理由，依民事訴
    訟法第79條、第85條第2 項、第390 條第2 項、第392 條第
    2 項，判決如主文。
中    華    民    國    99    年    1     月    28    日
                  民事第三庭    法  官  何君豪
以上正本係照原本作成。
如對本判決上訴，須於判決送達後20日內向本院提出上訴狀。
中    華    民    國    98    年    1     月    28    日
                                書記官  黃琴茜

司法院資訊處製作；財團法人民間司法改革基金會備份。
